【裁判字號】    94,訴,1587
【裁判日期】    950124
【裁判案由】    返還價金等
【裁判全文】
臺灣臺北地方法院民事判決              94年度訴字第1587號
原      告  甲○○
訴訟代理人  吳超萍律師
被      告  臺鳳股份有限公司
法定代理人  丁○○○
訴訟代理人  丙○○
訴訟代理人  乙○○
訴訟代理人  戊○○
上列當事人間返還價金等事件，本院於九十五年一月十日言詞辯
論終結，判決如下：
    主  文
被告應給付原告新台幣貳佰陸拾參萬玖仟元，其中新台幣壹佰伍
拾萬捌仟元及自民國94年04月13日起至清償日止，按年息百分之
五計算之利息。
本判決第一項於原告以新台幣柒拾萬元為被告供擔保後，得假執
行。但被告如於假執行程序實施前，以新台幣貳佰陸拾參萬玖仟
元為原告預供擔保，得免為假執行。
原告其餘之訴及其餘假執行之聲請均駁回。
訴訟費用由被告負擔。
    事實及理由
一、雙方基本陳述：
  １、無爭執部分：
      原告於民國86年05月16日與被告簽訂房屋、土地、車位預
      定買賣契約書，購買被告在台北縣永和市計劃興建之台鳳
      天璽大樓鳳璽區第Ｃ棟第16樓第03號房屋及其坐落之基地
      暨地下五層編號91號法定停車位。（參見原證一，預訂買
      賣合約書，卷p-11）。原告並依序付款，至88年05月止計
      150.8萬元。88年6月08日被告函稱：台北縣政府以公共安
      全、交通及市容觀瞻為由要求停工，停工期間暫停期款收
      繳。但迄今95年01月辯論終結前仍未復工。
  ２、雙方爭執部分：
    原告稱：
      因開工至今9年多，停工6年半，台北縣政府88年04月07日
      函令停工是可歸責於被告事由。
      主張解除契約，請求返還已付價金150.8萬元（依據合約
      書第21條第1項，解除契約）。及違約賠償每日754元（
      計1500日）計113.1萬元（依據合約書第13條第2項，請求
      違約金）。並同時主張因可歸責於被告事由，而依據民法
      第256條解除契約，且依第260條請求損害賠償。
    被告稱：
      此係契約書第13條第1項第1款政令變更情事，被告不負遲
      延責任，對契約真正及原告之付款150.8萬元無爭執，但
      依合約書第21條解除契約是限於無法依約交付者，本案如
      果變更設計通過時就可以按照契約內容交付，只是時間晚
      一點。對停工亦無爭執，但否認是可歸責被告事由。因為
      未達違約之要件，所以無所謂違約日數1500日之爭執。
二、雙方爭執之重點僅為「停工是否可歸責於被告」一項。
  １、兩造均提出台北縣政府94年05月18日函為證（原告於94年
      08月02日，參卷p112以下，及95年01月10日，參卷p184以
      下，兩度提出；被告於答辯二狀提出，參卷p165），力陳
      對自己有利之部分。
      然而，台北縣政府94年05月18日函是因原告函詢而函覆。
      該函稱：考量公共安全、交通及市容觀瞻，通知停工退讓
      建築以為公益之需要。並檢附兩份函件供參。
      其一：90年04月23日北府工建字第146823號函。
      其二：93年04月07日北府工建字第0930190018號函。
  ２、90年04月23日北府工建字第146823號函，敘明停工原因：
    本案係緣於88年02月13日自由時報載永和市市長反應本案
      建築基地突出道路1點8公尺（因結構體已蓋出地面），經
      本府工務局88年02月24日邀集起、承、監造人及相關單位
      辦理現地勘查瞭解，依承造人現場所指建築線與該建物雖
      未逾越建築線，惟依現況該建物柱子位於慢車道白線內確
      有影響交通情事。
    88年03月05日經本府工務局邀集相關單位及起、承、監造
      人召會研商作成結論：『：：：本案計畫道路寬為36公尺
      ，依台北市都會環河快速道路台北縣側建設計畫書，其伍
      、變更內容：「：：：將來計畫執行時路線部分應依該路
      線設計圖為準。」經設計單位及都計單位核對上開路段，
      並無超出上開路線，惟其基地前後均有退縮，本基地卻突
      出不順且該段堤防仍為土堤，其動線卻有不順暢之慮，請
      起、承、監造人考量基地於公共安全、公共交通及市容觀
      瞻，建物予以退讓，以維公益上需要。』按此部分，本府
      查核係因本案基地於申請建照前曾有排水溝擅遭前移四米
      之情形（即案地工程未經申請許可擅自更改現況），造成
      既有路幅有所變更，遂引發爾後公所反應公共設施損壞未
      處理及當地附近民眾屢有陳情建物突出道路影響交通安全
      等爭議，是故，本府於88年04月07日88北工建字第1266號
      函依前述決議勒令停工退縮。
  ３、93年04月07日北府工建字第0930190018號函，則稱：
    本件建照執照工程，因都市計畫變更應辦理變更設計（詳
      參該函主旨）。
    本案經永和市公所於87年03月04日以87北縣永工字6551號
      函報，該建照工程委經許可擅自將地下排水系統及舊有房
      屋未拆除排水溝移至現有路外四公尺並加設圍籬影響交通
      ，同函並稱該爭議部分為現有路（參見該函說明一）。
    台北縣政府89年10月30日發布實施「變更永和市都市計畫
      配合台北都會區○○○○道路台北縣建築設計案」，本件
      建照執照工程確實已突出都市○○道路線（參見該函說明
      三）。
三、就爭點之釐清：
  １、就此爭議，原告陳稱：「是因被告於申請建照前曾有排水
      溝擅遭前移四米之情形（即案地工程未經申請許可擅自更
      改現況），造成既有路幅有所變更，遂引發爾後公所反應
      公共設施損壞未處理及當地附近民眾屢有陳情建物突出道
      路影響交通安全等爭議（參卷p4）」，但被告則以：「水
      溝是建照核發之前就發生的，至於柱子是在建築線範圍內
      ，是因公益而退讓（參卷p183）」。
  ２、本件都市計畫是有變更，但於89年10月30日才發布實施，
      而本件工程停工是發生於台北縣政府88年04月07日函令停
      工。所以，查核停工之實際原因應審查88年04月07日之前
      之事實為主。而該部分之事實呈現於台北縣政府90年04月
      23日北府工建字第146823號函。
    該函稱：本案係緣於88年02月13日自由時報載永和市市長
      反應本案建築基地突出道路1點8公尺（因結構體已蓋出地
      面），經本府工務局88年02月24日邀集起、承、監造人及
      相關單位辦理現地勘查瞭解，依承造人現場所指建築線與
      該建物雖未逾越建築線，惟依現況該建物柱子位於慢車道
      白線內確有影響交通情事（參卷p188）。
      顯見，該建築是依照建築執照所指定之建築線為之，並未
      超過被允許之建築線，但所為之建築（雖在建築線內），
      可是卻在慢車道白線內（影響交通）。所呈現之事實是「
      在建築線內之建築，卻實際上影響交通」。
    該函又稱：88年03月05日經本府工務局邀集相關單位及起
      、承、監造人召會研商作成結論：『：：：本案計畫道路
      寬為36公尺，依台北市都會環河快速道路台北縣側建設計
      畫書，其伍、變更內容：「：：：將來計畫執行時路線部
      分應依該路線設計圖為準。」經設計單位及都計單位核對
      上開路段，並無超出上開路線，惟其基地前後均有退縮，
      本基地卻突出不順且該段堤防仍為土堤，其動線卻有不順
      暢之慮，請起、承、監造人考量基地於公共安全、公共交
      通及市容觀瞻，建物予以退讓，以維公益上需要。』按此
      部分，本府查核係因本案基地於申請建照前曾有排水溝擅
      遭前移四米之情形（即案地工程未經申請許可擅自更改現
      況），造成既有路幅有所變更，遂引發爾後公所反應公共
      設施損壞未處理及當地附近民眾屢有陳情建物突出道路影
      響交通安全等爭議，是故，本府於88年04月07日88北工建
      字第1266號函依前述決議勒令停工退縮（參卷p188）。
      顯見，88年初台北市都會環河快速道路設計時，關於永和
      市之路線，經設計單位及都計單位核對上開路段，並無超
      出上開路線，惟其基地前後均有退縮，只有「本基地卻突
      出不順且該段堤防仍為土堤，其動線卻有不順暢之慮」，
      所以基於公益考量要退縮，但其原因卻是本案基地於申請
      建照前曾有排水溝擅遭前移四米之情形。
  ３、被告是依照建築執照施工，但施工結果卻有不合理情事：
      其一「柱子卻在慢車道白線內確有影響交通情事」，其二
      「整個台北市都會環河快速道路設計時，其他基地前後均
      有退縮，只有本基地卻突出不順且該段堤防仍為土堤，其
      動線卻有不順暢之慮」。而其原因經台北縣政府查核結果
      為「本案基地於申請建照前曾有排水溝擅遭前移四米之情
      形（即案地工程未經申請許可擅自更改現況），造成既有
      路幅有所變更，遂引發爾後公所反應公共設施損壞未處理
      及當地附近民眾屢有陳情建物突出道路影響交通安全等爭
      議」。
      顯見，被告（或其共同起造人）在申請建築執照前，未經
      申請許可擅自更改現況（排水溝擅遭前移四米），造成既
      有路幅有所變更，才會使核准之建築執照失其相關考量，
      以致於形成被告是依照建築執照施工，但施工結果卻有不
      合理情事。又若無「排水溝擅遭前移四米」情事，誠如縣
      府函所稱「本案計畫道路寬為36公尺，依台北市都會環河
      快速道路台北縣側建設計畫書，變更內容應依該路線設計
      圖為準，經設計單位及都計單位核對上開路段，並無超出
      上開路線，惟其基地前後均有退縮」斷不至於發生還需因
      應都市計畫而進一部調整建築線之情事，所以該路段有沒
      有發生其他建築執照該退縮的問題，僅本件建築如93年04
      月07日北府工建字第0930190018號函，所稱：「台北縣政
      府89年10月30日發布實施變更永和市都市計畫配合台北都
      會區○○○○道路台北縣建築設計案，本件建照執照工程
      確實已突出都市○○道路線（參見該函說明三，參卷p186
      ）。
  ４、就此，被告於申請建築執照前擅自變更現狀，而使建築執
      照查核之現狀失真，而後主張依建築執照施工，造成現狀
      不合理，反而認為因為公益考量而退縮，雖台北縣政府核
      發本件建築執照未能審慎查核相關溝渠之真正位置（新溝
      、舊溝之間當然有別，溝渠之前後相關位置亦可供參，而
      為溝渠是否有經人為變更之判斷），而有未當之處，但被
      告擅自變更現狀之行為，才是導致台北縣政府判斷失真之
      癥結，更不能因為台北縣政府核發了經被告導向失真之建
      築執照，被告即得託辭依圖施工而可免責。所以，本件原
      告陳稱台北縣政府88年04月07日函令停工是可歸責於被告
      事由，應屬可採。
四、原告請求之審酌：
  １、原告請求權依據：
    原告曾稱請求返還價金部份是依據契約書第21條第1款，
      而請求違約金部份是依據契約書第13條第2項。
      但契約書第13條是規定興建工程期限，第一項稱1500日曆
      天完成（但書如因政令變更，不負遲延責任），第二項稱
      無前項但書情事，超過1500日期限，每日按買方給付之價
      款萬分之五計算違約金。而第21條第一款，是因政府法令
      變更或因變更設計或其它不可抗力之事由，致不能依本約
      圖說繼續興建或交付房屋時，雙方皆得解除本契約，解約
      後賣方應將買方所繳價款一次全部無息退還買方，買方不
      得再請求任何名目之補償。
    此部分是在不可歸責於雙方時發生，正如被告所抗辯者本
      件屬於政令變更（參卷p195），則依據第21條第一款「買
      方式取回所交付價款，而不得再要求賠償」，而依據第13
      條第二項無前項（如政令變更）才可以要求違約金。如果
      原告主張第21條第1款政令變更，就無法主張第13條第2項
      ，二者基礎結構是不一致的。所以本院有加以闡明，原告
      亦陳明「請求權基礎部分另行陳報（參卷p195背面）」。
      經原告陳報所主張者為「可歸責於被告之事由而解除契約
      ，並主張損害賠償，違約金之約定是依據合約書第13條（
      參見p183，其他相關陳述參見起訴書p7）」。故原告請求
      權之基礎為因可歸責於被告事由，而依據民法第256條解
      除契約（起訴狀繕本送達為解約之通知），且依第260條
      請求損害賠償（依合約書第13條計算違約金）。
  ２、則原告主張可歸責於被告之事由而解除契約（依據民法第
      256條），請求返還已付價金150.8萬元，及違約賠償每日
      754元（停工6年僅計1500日）計113.1萬元（依據民法260
      條及合約書第13條第2項，請求違約金），應屬可信。
      但原告主張返還已付價金150.8萬元自94年3月31日起計算
      遲延利息，則有可議，因原告是以起訴狀繕本送達為解約
      之通知，遲延利息應以起訴狀繕本送達（94年04月12日）
      之翌日起計，超過部份為無理由應予駁回。
      兩造均陳明願供擔保，分別聲請宣告假執行或免為假執行
      ，就原告勝訴部分，經核均無不合，爰各酌定相當擔保金
      額，併予准許；至原告敗訴部分，其假執行之聲請已失所
      附麗，應併予駁回。
五、據上論結，原告之訴為一部有理由，一部無理由，依民事訴
    訟法第七十九條、第三百九十條第二項、第三百九十二條，
    判決如主文。
中    華    民    國    95    年    01    月    24    日
                  民事第五庭    法  官  陳心弘
以上正本係照原本作成
如對本判決上訴，須於判決送達後20日內向本院提出上訴狀
中    華    民    國    95    年    01    月    24    日
                                書記官  許博為


司法院資訊處製作；財團法人民間司法改革基金會備份。
